【裁判字號】    90,訴,1865
【裁判日期】    901129
【裁判案由】    塗銷抵押權登記
【裁判全文】
臺灣臺北地方法院民事判決  九十年度訴字第一八六五號
    原      告  酉○○
                戌○○
                甲○○
                未○○
                午○○
                申○○
                亥○○
    被      告  戊○○
                巳○○○
                丁○○
                辛○○
                丑○○
                子○○
                壬○○
                地○○○
                己○○
                癸○○
                宇○○○
                乙○○
                庚○○○
                卯○○
                寅○○
                辰○○
                丙  ○
                天○○
右當事人間請求塗銷抵押權登記事件，本院判決如左：
    主      文
被告戊○○、巳○○○、丁○○、辛○○、丑○○、子○○、壬○○、地○○○、己○○、癸○○、宇○○○應就坐落台北市○○區○○段一小段一四二、一四三建號建
物，門牌號碼台北市○○路四九號三層樓房屋，建物他項權利登記次序○○○二—○○一，收件字號「城中字第○一四四一○」，登記日期民國四十五年十月二十六日，
權利人陳阿龍，債權範圍二○分之二，權利價值債權額新台幣貳拾萬元之抵押權，辦
理繼承登記後，將該抵押權登記予以塗銷。
被告己○○、癸○○應就坐落台北市○○區○○段一小段一四二、一四三建號建物，
門牌號碼台北市○○路四九號三層樓房屋，建物他項權利登記次序○○○二—○○二
，收件字號「城中字第○一四四一○」，登記日期民國四十五年十月二十六日，權利
人陳林玉鳳，債權範圍二○分之一八，權利價值債權額新台幣貳拾萬元之抵押權，辦
理繼承登記後，將該抵押權登記予以塗銷。
被告乙○○應將坐落台北市○○區○○段一小段一四二、一四三建號建物，門牌號碼
台北市○○路四九號三層樓房屋，他項權利登記次序○○○三—○○○，收件字號「
城中字第○○五二二○」，登記日期民國四十六年五月十七日，權利價值債權額新台
幣貳拾伍萬元之抵押權登記予以塗銷。
被告卯○○、辰○○、寅○○、丙○、庚○○○應就坐落台北市○○區○○段一小段
一四二、一四三建號建物，門牌號碼台北市○○路四九號三層樓房屋，他項權利登記
次序○○○四—○○一，收件字號「城中字第○一二一六○號」，登記日期民國四十
六年十二月十八日，權利人陳炳卿，權利價值債權額新台幣拾貳萬元之抵押權，辦
理繼承登記後，將該抵押權登記予以塗銷。
被告天○○應將坐落台北市○○區○○段一小段一四二、一四三建號建物，門牌號碼
台北市○○路四九號三層樓房屋，他項權利登記次序○○○四—○○二，收件字號「
城中字第○一二一六○號」，登記日期民國四十六年十二月十八日，權利價值債權額
新台幣拾貳萬元之抵押權登記予以塗銷。
訴訟費用由被告戊○○、巳○○○、丁○○、辛○○、丑○○、子○○、壬○○、地
○○○、己○○、癸○○、宇○○○負擔百分之二十六，由被告乙○○負擔百分之三
十二，餘由被告庚○○○、卯○○、寅○○、丙○、辰○○、天○○負擔。
    事      實
甲、原告方面：
一、聲明：如主文所示。
二、陳述：
（一）坐落台北市○○區○○段一小段一四二、一四三建號建物，門牌號碼台北市○○路四九號三層樓房屋（下稱系爭房屋），原為訴外人葉國治所有。葉國治於
      民國四十五年十月九日設定第一順位抵押權、擔保債權額六十萬元與訴外人原
      告之母劉吳雲妹、父劉興橋，及原告戌○○、午○○。復於四十五年十月二十
      六日設定第二順位抵押權、擔保債權額二十萬元與訴外人陳阿龍及陳林玉鳳，
      再於四十六年五月十七日設定第三順位抵押權、擔保債權額二十五萬元與被告
      乙○○，另於四十六年十二月十八日設定第四順位抵押權、擔保債權額三十二
      萬元與訴外人陳炳卿及被告天○○。
（二）嗣後系爭房屋於四十六年十二月二十八日經鈞院查封後拍賣，由原告之父劉興
      橋拍定，於四十七年九月十八日辦妥所有權移轉登記為劉興橋所有。葉國治原
      有之系爭房屋既經法院拍賣，則前開所有抵押權登記均應塗銷，因當時漏未辦
      理，致使新建物登記簿謄本依舊建物登記簿謄本轉載，迄今已歷時四十二年。
      依民法第八百八十條規定，上開抵押權擔保之債權，自鈞院四十七年間拍賣系
      爭房屋至六十二年止，已逾十五年間不行使，依同法第一百二十五條規定，其
      請求權消滅。被告於消滅時效完成後，逾二十七年間不實行其抵押權，其抵押
      權亦已消滅。
（三）原告之父劉興橋於八十六年五月二十二日死亡，母親劉吳雲妹則於八十八年十
      月三日死亡，系爭房屋由原告繼承，依民法第一千一百五十一條規定，為原告
      所公同共有，雖依同法第七百五十九條規定，在辦理繼承登記前，不得處分系
      爭房屋，但請求塗銷抵押權非處分不動產之行為，上開抵押權依法既已消滅，
      原告即全體公同共有人自得起訴請求抵押權人辦理塗銷登記。然因陳阿龍已死
      亡，應由被告戊○○、巳○○○、丁○○、丑○○、子○○、壬○○、地○○○、己○○、癸○○、宇○○○繼承；陳林玉鳳亦死亡，應由被告己○○、癸○○繼承；陳炳卿亦已死亡，應由被告卯○○、辰○○、寅○○、丙○繼承。
      為此爰依民法第七百六十七條規定，起訴請求被告辦理塗銷抵押權登記，分別
      如訴之聲明所示。
三、證據：提出陳阿龍繼承系統表、陳林玉鳳繼承系統表、陳炳卿繼承系統表、建物
    登記謄本、建物登記簿謄本、劉興橋除戶戶籍謄本及全戶戶籍謄本、陳阿龍除戶
    戶籍謄本及全戶戶籍謄本、陳林玉鳳除戶戶籍謄本及全戶戶籍謄本、陳炳卿除戶
    戶籍謄本及全戶戶籍謄本。
乙、被告方面：
壹、被告子○○、己○○未於最後言詞辯論期日到場，據其前期日所為之聲明及陳述
    如左：
一、聲明：駁回原告之訴。
二、陳述：被告子○○、己○○並未辦理拋棄繼承。
貳、被告戊○○、巳○○○、丁○○、辛○○、丑○○、壬○○、地○○○、癸○○
    、宇○○○、乙○○、庚○○○、卯○○、寅○○、丙○、天○○、辰○○未於
    言詞辯論期日到場，亦未提出書狀作何聲明或陳述。
丙、本院依職權向台北市建成地政事務所調閱系爭房屋抵押權登記案卷、向臺灣桃園
    地方法院查詢有無劉興橋及劉吳雲妹、陳阿龍之繼承人聲明拋棄繼承事件、向臺
    灣新竹地方法院查詢有無陳林玉鳳之繼承人聲明拋棄繼承事件、向臺灣臺北地方
    法院查詢有無陳炳卿之繼承人聲明拋棄繼承事件。
    理      由
甲、程序方面：
    本件被告未於最後言詞辯論期日到場，核無民事訴訟法第三百八十六條所列各款
    情形，應依原告之聲請，由其一造辯論而為判決。
乙、得心證之理由：
一、原告主張坐落台北市○○區○○段一小段一四二、一四三建號建物，門牌號碼台
    北市○○路四九號三層樓房屋，原為葉國治所有，葉國治於四十五年十月九日設
    定第一順位抵押權、擔保債權額六十萬元與原告之母劉吳雲妹、父劉興橋及原告
    戌○○、午○○；復於四十五年十月二十六日設定第二順位抵押權、擔保債權額
    二十萬元與陳阿龍及陳林玉鳳，再於四十六年五月十七日設定第三順位抵押權、
    擔保債權額二十五萬元與被告乙○○，另於四十六年十二月十八日設定第四順位
    抵押權、擔保債權額三十二萬元與陳炳卿及被告天○○等事實，已據其提出建物
    登記謄本、建物登記簿謄本為證，並為被告子○○、己○○所不爭執，而被告巳
    ○○○、丁○○、辛○○、丑○○、壬○○、地○○○、癸○○、宇○○○、乙○○、庚○○○、卯○○、寅○○、丙○、辰○○經於相當時期受合法通知，未
    到場爭執，亦未提出書狀供本院斟酌，是依民事訴訟法第二百八十條第三項、第
    一項規定，視同對原告主張之事實為自認，故堪信為真實。
二、原告另主張系爭房屋於四十六年十二月二十八日經本院查封後拍賣，由劉興橋拍
    定，於四十七年九月十八日辦妥所有權移轉登記為劉興橋所有乙節，亦有建物登
    記謄本、建物登記簿謄本可參。惟依前述建物登記謄本記載，劉興橋辦妥所有權
    移轉登記之日期應為四十七年十月六日，故原告就所有權移轉登記辦妥日期陳述
    有誤，然仍無礙於系爭房屋登記之所有權人為劉興橋之事實認定。按「因繼承、
    強制執行、公用徵收或法院之判決，於登記前已取得不動產物權者，非經登記，
    不得處分其物權。」，及最高法院四十年台上字第一○○一號判例意旨：「因繼
    承而取得不動產物權，係依法律行為以外之事由所生不動產物權之變動，不受民
    法第七百五十八條所定須經登記始生效力之限制。」，並自同法第七百五十八條
    之反面意旨可知，因繼承而取得不動產物權者，不待登記即可取得所有權。經查
    ，原告為劉興橋之全體繼承人，有劉興橋除戶戶籍謄本及全戶戶籍謄本足憑，是
    以，原告已因繼承而取得系爭房屋之所有權，得本於所有權人之地位，行使民法
    第七百六十七條規定之「所有人對於無權占有或侵奪其所有物者，得請求返還之
    。對於妨害其所有權者，得請求除去之。有妨害其所有權之虞者，得請求防止之
    。」等權利，而對於妨害其所有權者請求除去之。
三、再依民法第八百八十條規定：「以抵押權擔保之債權，其請求權已因時效而消滅
    ，如抵押權人，於消滅時效完成後，五年間不實行其抵押權者，其抵押權消滅。
    」，卷查，依建物登記謄本之記載，前述抵押權應清償日期分別登記為四十五年
    十二月三十一日、四十六年七月二十三日、四十七年二月十二日，準此，該等抵
    押權債權至十五年後即六十年十二月三十一日、六十一年七月二十三日、六十二
    年二月十二日止，因未行使而消滅，其抵押權則於之後五年間即六十五年十二月
    三十一日、六十六年七月二十三日、六十七年二月十二日前因未實行除斥期間經
    過亦告消滅，原告主張前述抵押權已消滅等情堪認實在。又查，原抵押權人陳阿
    龍、陳林玉鳳、陳炳卿均已死亡，被告戊○○、巳○○○、丁○○、丑○○、子
    ○○、壬○○、地○○○、己○○、癸○○、宇○○○為陳阿龍之全體繼承人，
    被告己○○、癸○○則為陳林玉鳳之全體繼承人，被告卯○○、辰○○、寅○○
    、丙○則為陳炳卿之全體繼承人，此分別有陳阿龍繼承系統表、陳林玉鳳繼承系
    統表、陳炳卿繼承系統表、陳阿龍除戶戶籍謄本及全戶戶籍謄本、陳林玉鳳除戶
    戶籍謄本及全戶戶籍謄本、陳炳卿除戶戶籍謄本及全戶戶籍謄本在卷可稽。而被
    告均未聲明拋棄繼承，亦經本院依職權調查綦詳，有臺灣桃園地方法院九十年七
    月十七日桃院丁民科字第七一八號函、臺灣新竹地方法院九十年八月二十日新
    院錦民慎字第二六五五四號函可查。依民法第七百五十九條規定，因繼承於登記
    前已取得不動產物產者，自應予辦理繼承登記後方可處分。
四、從而，原告本於所有權物上請求權請求(1)被告戊○○、巳○○○、丁○○、辛○○、丑○○、子○○、壬○○、地○○○、己○○、癸○○、宇○○○應就坐落
    台北市○○區○○段一小段一四二、一四三建號建物，門牌號碼台北市○○路四
    九號三層樓房屋，收件字號「城中字第○一四四一○」，登記日期四十五年十月
    二十六日，權利人陳阿龍，債權範圍二○分之二，權利價值債權額二十萬元之抵
    押權，辦理繼承登記，被告己○○、癸○○應另就上開抵押權，權利人陳林玉鳳
    ，債權範圍二○分之一八，辦理繼承登記後，辦理塗銷登記。(2)被告乙○○應將
    系爭房屋上，他項權利登記次序○○○三—○○○，收件字號「城中字第○○五
    二二○」，登記日期四十六年五月十七日，權利價值債權額二十五萬元之抵押權
    登記塗銷。(3)被告卯○○、辰○○、寅○○、丙○、庚○○○應就系爭房屋，他
    項權利登記次序○○○四—○○一，收件字號「城中字第○一二一六○號」，登
    記日期四十六年十二月十八日，權利人陳炳卿，權利價值債權額三十二萬元之抵
    押權辦理繼承登記後，與被告天○○（登記次序○○○四—○○二）共同辦理塗
    銷登記，均為有理由，應予准許。
丙、結論：
    本件原告之訴為有理由，依民事訴訟法第三百八十五條第一項前段、第七十八條
    、第八十五第一項前段、第八十五條第一項但書，判決如主文。
中      華      民      國    九十      年     十一     月    二十九    日
                              民事第三庭法      官  賴錦華
右為正本係照原本作成
如對本判決上訴，須於判決送達後廿日內向本院提出上訴狀
中      華      民      國    九十      年     十二     月      三      日
                                        法院書記官  葛映嵐


司法院資訊處製作；財團法人民間司法改革基金會備份。
